臺灣臺北地方法院民事判決
110年度訴字第7133號
原      告  謝妍蓁


訴訟代理人  陳家彥律師
            廖家瑜律師
被      告  黃佑鈦  

上列當事人間請求返還不當得利事件，本院於民國111年2月9日
言詞辯論終結，判決如下：
    主      文
原告之訴及假執行之聲請均駁回。
訴訟費用由原告負擔。
    事實及理由
一、原告主張：被告於民國103年10、11月間利用訴外人即被告
    父親黃世傳經營之「翔仟國際生技股份有限公司」（下稱翔
    仟公司）名義，明知自己斯時非翔仟公司授權可對外代為或
    代受意思表示之人，且翔仟公司無增資發行新股之規劃，竟
    向原告謊稱其經營翔仟公司，該公司預計增資發行新股以籌
    措資金，倘原告投資認股，未來公司前景看好、獲利可期，
    可獲取高額利潤云云，致原告陷於錯誤，向被告表示同意以
    新臺幣（下同）100萬元價額認購翔仟公司新股共1萬股，並
    於103年11月11日依被告指示將前揭100萬元股款（下稱系爭
    款項）匯入訴外人即被告之子黃浩軒所有、帳號0000000000
    0000號帳戶（下稱系爭帳戶）。後被告提出事前擬好且完成
    翔仟公司用印之認股同意書(下稱系爭同意書)要求原告簽署
    ，作為原告認股證明。雖系爭同意書所載內容與被告口頭告
    知內容不符，惟原告不諳法律故仍簽署之。嗣原告於110年8
    月間發覺翔仟公司從未增資發行新股，且被告於103年間非
    翔仟公司股東或董事、董事長等有經營、決策權之人。爰依
    民法第171條前段規定，以本件起訴狀繕本之送達，對翔仟
    公司現任法定代理人即被告，撤回前開同意認股之意思表示
    。另原告因遭被告詐欺，始為同意認股之意思表示，亦依民
    法第92條第1項前段規定，撤銷前揭承諾認股之意思表示。
    從而，原告與認翔仟公司間溯及既往，自始、確定無認股契
    約存在，被告無法律上原因受有系爭款項之利益，致原告受
    有損害，應依民法第179條規定返還。又被告有詐欺原告之
    不法侵權行為，致原告受有系爭款項之損害，被告亦應依民
    法第184條第1項規定賠償。為此，爰依民法第179條、第184
    條第1項規定提起本件訴訟等語。並聲明：㈠、被告應給付原
    告100萬元，及自起訴狀繕本送達翌日起至清償日止，按週
    年利率5%計算之利息，㈡、願供擔保，請准宣告假執行。
二、被告則以：伊於103年間為翔仟公司副董事長，保管翔仟公
    司大小章。伊向原告稱翔仟公司開放認股，其意為翔仟公司
    願招募新股東，股份可由熟悉之人取得，未提及要增資發行
    新股，原告基於上情自願交付系爭款項並簽署系爭同意書，
    因而登記取得翔仟公司1萬股，並擔任公司監察人，況系爭
    同意書上亦明載原告繼受取得黃世傳之股份，是伊顯未詐欺
    原告。原告前對被告提起詐欺取財罪之告訴，亦據臺灣新北
    地方檢察署（下稱新北地檢署）檢察官以110年度偵緝字第2
    13號（下稱系爭偵查案件）為不起訴處分。至原告係購買黃
    世傳股份，故系爭款項乃由黃世傳取得，被告並未受有利益
    。原告不得僅因事後翔仟公司虧損，認被告當初邀原告認股
    為詐欺行為等語置辯。並聲明：㈠、原告之訴及假執行聲請
    均駁回，㈡、如受不利判決，願供擔保請准宣告免為假執行
    。
三、本件原告主張其因被告遊說，表示同意認購翔仟公司股份1
    萬股，於103年11月11日依被告指示將100萬元（即系爭款項
    ）匯至系爭帳戶，並簽立系爭同意書，復於104年間簽署監
    察人願任同意書，於104年7月7日擔任翔仟公司監察人；現
    被告為翔仟公司董事長，嗣原告對被告提起刑事詐欺取財罪
    之告訴，經新北地檢署以110年度偵緝字第213號為不起訴處
    分書等情，業據提出系爭款項匯款單據、認股同意書、監察
    人願任同意書、新北地檢署檢察官110年度偵緝字第213號不
    起訴處分書、翔仟公司股份有限公司歷次變更登記表為證（
    見本院卷第21-29頁、第52頁），並據本院調取系爭偵查案
    件卷證核閱無訛，此部分主張，堪以信實。　
四、原告主張被告向原告謊稱伊經營翔仟公司，該公司預計增資
    發行新股供原告認購，致原告陷於錯誤，向被告表示同意認
    股，始將系爭款項匯入系爭帳戶，原告得依民法第171條前
    段或第92條第1項前段規定，撤回或撤銷同意認股之意思表
    示後，依民法第179條規定請求被告返還系爭款項；或依民
    法第184條第1項規定請求被告賠償等情，為被告否認，並以
    前詞置辯，故本件爭點在於：㈠、被告於103年間是否為翔仟
    公司有權代為或代受意思表示之人？原告依民法第171條前
    段規定，撤回同意認股之意思表示，是否有據？㈡、原告依
    第92條第1項前段規定撤銷認股之意思表示，是否有據？被
    告於103年間原告同意認股之際，是否為翔仟公司有經營決
    策權之人？其是否以翔仟公司將增資發行新股之不實事項，
    詐欺原告？㈢、被告有無不法侵權行為，致原告受有系爭款
    項之損害？原告得否依民法第184條第1項規定請求被告賠償
    ？茲分述如下：　　　
㈠、原告依民法第171條前段規定，撤回同意認股之意思表示，並
    無理由：
⒈、按無代理權人所為之法律行為，其相對人於本人未承認前，
    得撤回之。但為法律行為時，明知其無代理權者，不在此限
    。民法第171條固定有明文。然適用本條規定之前提，必須
    成立無權代理之情事。
⒉、經查，翔仟公司於103年間之董事長為被告父親黃世傳，有翔
    仟公司變更登記表附卷可參（見本院卷第43-59頁），而原
    告係經由被告一人接洽，同意認購翔仟公司股份1萬股，並
    取得蓋用翔仟公司大小章之認股同意書，更因此實際取得翔
    仟公司股份，及於104年7月7日起迄今擔任公司監察人等節
    ，均為原告所無異詞，並有系爭同意書、翔仟公司變更登記
    表附卷可參（見本院卷第23-25頁、第31-52頁），苟被告無
    權代理翔仟公司及黃世傳處理相關股權買賣事宜，並作成相
    關決定，原告焉有循上開正常程序取得股份及監察人職位之
    可能？自足推認被告確係有權代理翔仟公司及黃世傳與原告
    進行股權買賣交易之人。準此，原告即無從依民法第171條
    前段規定，撤回其所為同意認購翔仟公司股份之法律行為。
    其再依民法第179條規定，請求被告返還意思表示經撤回後
    之不當得利100萬元，當屬無據。
㈡、原告未遭被告詐欺，其依第92條第1項前段規定撤銷同意認股
    之意思表示，並不可採：
⒈、按因被詐欺或被脅迫而為意思表示者，表意人得撤銷其意思
    表示，民法第92條第1項前段亦有明文。本條所欲保護之法
    益為「表意者意思表示形成過程之自由」，且所稱詐欺行為
    ，係指對於表意人意思形成過程屬於重要而有影響之不真實
    事實，表示其為真實，而使他人陷於錯誤、加深錯誤或保持
    錯誤者而言；至不真實之事實是否重要而有影響意思之形成
    ，應以該事實與表意人自由形成意思之過程有無因果關係為
    斷。且主張被詐欺而為表示之當事人，應就此項事實負舉證
    之責任（最高法院56年台上字第3380號判例意旨、44年台上
    字第75號判例意旨及100年度台上字第858號判決參照）。
⒉、本件原告固主張被告以其為翔仟公司有經營權者之不實事項
    詐欺原告，致原告陷於錯誤同意認購翔仟公司股份，惟查，
    被告於系爭偵查案件中，確已提出翔仟公司曾與花蓮縣國際
    觀光醫療協會簽訂102年1月15日至107年1月底之合作協議書
    、翔仟公司股東名簿、臨時會議事錄、104及105年度營利事
    業所得稅結算書、損益及稅額計算表、資產負債表、基本稅
    額申報表、現金收入傳票等資料為證（見新北地檢署110年
    度偵緝字第213號卷第47頁、第55-57頁、第87-153頁），倘
    其非翔仟公司有經營權之人，殊難想像其有權管領上開資料
    。況被告確有使原告依正常管道取得翔仟公司1萬股並擔任
    監察人之事實，業如前述，自難認被告無決定翔仟公司營運
    之權限，原告空言主張被告非有權經營翔仟公司之人，未提
    出相當證據以佐其言，並無足採。
⒊、原告另主張被告訛稱翔仟公司將增資發行新股予原告認購，
    原告始同意認股；被告則不爭執翔仟公司從未增資發行新股
    ，辯以：伊僅向原告稱翔仟公司將開放認股，未提及係要發
    行新股等語。經查，細考原告所簽系爭同意書，載明：「翔
    仟國際生技股份有限公司董事黃世傳先生的股份轉讓2％股權
    給予謝湘吟小姐，雙方議價新台幣壹佰萬元，黃世傳先生也
    已在民國103年11月11日收到謝湘吟小姐的壹佰萬元入股金
    ，雙方並同意謝湘吟的股東權益，於民國103年11月11日即
    日生效，恐口說無憑，特立此據為證。」等語（見本院卷第
    23頁），參以系爭同意書文字非多，字體大小、字型正常，
    復未以常人難以理解之方式表達；再衡酌原告係80年生，高
    職畢業，有其個人戶籍資料存卷可按（見新北地檢署109年
    度偵字第33089號卷第23頁），於起訴時自陳認識被告時係
    擔任美髮設計師一職（見本院卷第10頁），可知原告於簽署
    系爭同意書之際，具備一定智識及社會經驗，自能清楚系爭
    同意書上所載「黃世傳之股份轉讓2%股權予謝湘吟」，與「
    購買增資發行之新股」，殊屬二事。況原告前於系爭偵查案
    件中自陳：「（為何文件顯示是黃世傳轉讓2%股份給妳？）
    黃世傳是被告的爸爸，我有問他為何是由黃世傳的名義轉讓
    ，他說因為公司目前是黃世傳的」等語（見新北地檢署109
    年度偵字第33089號卷第34頁背面），足認原告自始知悉其
    支付系爭款項取得之股份，乃由黃世傳處轉讓而繼受取得，
    與新股無涉。至原告舉被告於系爭偵查案件所稱：「（你當
    時稱你經營翔仟公司，經營陸客來台之醫美觀光業務，並與
    花蓮縣政府簽約，公司前景可期，而翔仟公司開放認股，你
    就邀告訴人認股？）是。」等語（見本院卷第128頁），主
    張被告坦承係向原告稱翔仟公司會發行新股云云，然參上開
    被告偵查中之陳述，僅承認其告知「翔仟公司開放認股」，
    並未提及新增發行新股一節，本院自難憑此為不利被告之認
    定。是原告主張被告以增資發行新股之不實內容詐欺原告云
    云，難認與事實相符，洵無可採。
⒋、原告固聲請傳喚其前夫詹旭騰為證人，欲證明被告曾稱翔仟
    公司欲增資發行新股一節（見本院卷第117頁），惟系爭同
    意書之內容為原告所明知，可認原告確有同意認購黃世傳轉
    讓之股份等節，已如前述，本件此部分事證至臻明確，無再
    調查證人之必要，附此敘明。
⒌、綜上，原告主張因受詐欺，得依民法第92條第1項前段規定撤
    銷所為同意認購翔仟公司股份之意思表示，並非有據。其再
    依民法第179條規定，請求被告返還契約經撤銷後之不當得
    利100萬元，自無理由。
㈢、被告無不法侵權行為，原告不得依民法第184條第1項規定請
    求被告賠償：　　
⒈、按因故意或過失，不法侵害他人之權利者，負損害賠償責任
    。故意以背於善良風俗之方法，加損害於他人者亦同。民法
    第184條第1項前段規定甚明。本項侵權行為之成立，須行為
    人因故意過失不法侵害他人權利，亦即行為人須具備歸責性
    、違法性，並不法行為與損害間有因果關係，始能成立，且
    主張侵權行為損害賠償請求權之人，對於侵權行為之成立要
    件應負舉證責任（最高法院109年度台上字第912號判決意旨
    參照）。
⒉、查被告並無以原告主張之不實內容，詐欺原告認股之情事，
    業據認定如前，是被告並無不法侵權行為，洵堪認定。原告
    依民法第184條第1項規定請求被告賠償系爭款項，當無理由
    ，應予駁回。　　
五、綜上所述，本件被告係有權代理翔仟公司之經營權人，且未
    以不實事項詐欺原告認購翔仟公司股份。從而，原告依民法
    第179條、第184條第1項規定，請求被告給付100萬元及自起
    訴狀繕本送達翌日起至清償日止，按週年利率5%計算之利息
    ，為無理由，應予駁回。其既受敗訴判決，假執行之聲請當
    失所附麗，應併駁回之。
六、本件事證已臻明確，兩造其餘攻擊防禦方法及舉證，核與判
    決結果不生影響，爰不一一論述，附此敘明。
七、訴訟費用負擔之依據：民事訴訟法第78條。　　
中　　華　　民　　國　　111 　年　　2 　　月　　25　　日
                  民事第五庭    法　官　蔡牧容
以上正本係照原本作成。
如對本判決上訴，須於判決送達後20日內向本院提出上訴狀。如
委任律師提起上訴者，應一併繳納上訴審裁判費。
中　　華　　民　　國　　111 　年　　2 　　月　　25　　日
                                書記官  周芳安